【裁判字號】    94,訴,2812
【裁判日期】    950728
【裁判案由】    塗銷抵押權登記等
【裁判全文】
臺灣高雄地方法院民事判決             94年度訴字第2812號
 原      告  庚○○
 訴訟代理人  蔡建賢律師
 複代  理人  方春意律師
 被      告  乙○○
             辛○○
             己○○
             丁○○
             丙○○
             戊○○
 上  六  人
 訴訟代理人  陳豐裕律師
上列當事人間塗銷抵押權登記等事件，本院於民國95年7月14日
言詞辯論終結，判決如下：
      主      文
原告之訴駁回。
訴訟費用由原告負擔。
      事實及理由
一、原告主張：被告乙○○於85年間陸續向原告借款新台幣 (下
    同)5 千 餘萬元，原告就其中部分經聲請本票裁定強制執行
    ，於94年7 月27日聲請強制執行時，始知被告於86年9 月11
    日就所有坐落高雄縣大樹鄉○○段457 之3 、457 之5 、
    457 之21、457 之34、457 之35、457 之36號等六筆土地 (
    下稱系爭土地)， 設定5,000,000 元抵押權予李瑞興 (原設
    定為50,000,000元，後減為5,000,000 元)， 存續期間自86
    年9 月8 日至91年9 月7 日止，李瑞興並無資力可借款予乙○○，乙○○與李瑞興間所為係通謀虛偽意思表示，依民法
    第767 條、第113 條規定應回復原狀，而乙○○怠於訴請塗
    銷，原告為乙○○之債權人，自得訴請確認乙○○與李瑞間
    抵押債權不存在，並依民法第242 條規定代位乙○○請求塗
    銷，因抵押權人李瑞興已於92年11月2 日死亡，其繼承人即
    被告辛○○、己○○、丁○○、丙○○、戊○○未辦理繼承
    登記，原告自得請求其等塗銷；又縱乙○○與李瑞興間債權
    確屬存在，所為抵押權設定行為亦屬有害原告之行為，原告
    亦得依民法第244 條第2 項規定，訴請撤銷該詐害債權，並
    依同法條請求李瑞興之繼承人即被告辛○○、己○○、丁○○、丙○○、戊○○辦理繼承登記後塗銷抵押權設定及登記
    行為。並提起先位聲明：(一)請求確認被告乙○○與李瑞興(
    已死亡)間 於86年9 月8日 就被告乙○○所有坐落高雄縣大
    樹鄉○○段457 之3 、457 之5 、457 之21、457 之34、
    457 之35、457 之36號土地之抵押債權5,000,000 元不存在
    。(二)被告辛○○、己○○、丁○○、丙○○、戊○○應就坐
    落高雄縣縣大樹鄉○○段457 之3 、457 之5 、457 之21、
    457 之34、457 之35、457 之36號土地之抵押權人李瑞興於
    86年9 月11日設定5,000,000 元之抵押權登記予以塗銷。備
    位聲明：(一)被告乙○○與辛○○、己○○、丁○○、丙○○
    、戊○○之被繼承人李瑞興就坐落高雄縣大樹鄉○○段457
    之3 、457 之5 、457 之21、457 之34、457 之35、457 之
    36號土地於86年9 月11日所為5,000,000 元之抵押債權及抵
    押權設定及登記行為予撤銷。(二)被告辛○○、己○○、丁○○、丙○○、戊○○應就其被繼承人李瑞興所有坐落高雄縣
    大樹鄉○○段457 之3 、457 之5 、457 之21、457 之34、
    457 之35、457 之36號土地於86年9 月11日所為5,000,000
    元之抵押權辦理繼承登記；被告乙○○、辛○○、己○○、
    丁○○、丙○○、戊○○應就上開抵押權登記予以塗銷。
二、被告則以：被告乙○○確因向李瑞興借款而提供系爭土地設
    定抵押權予李瑞興為擔保，原設定50,000,000元，92年2 月
    7 日變更為5,000,000 元，乙○○與李瑞興間借款設定抵押
    之行為，確實有債權債務關係存在，未損害原告債權，況乙○○已給付10,000,000元及股權9,000,000 元予原告，原告
    請求並無理由，又原告撤銷詐害債權已罹於1 年除斥期間。
    並聲明：原告之訴駁回。
三、本件經協商整理爭點：
    兩造不爭執事項：
  (一)被告乙○○於85年間向原告借款，原告並以本票聲請本院裁
    定准予強制執行。
  (二)被告乙○○於86年9月11日以其所有大樹鄉○○段0457─3、
    457─5、457─21、457─34、457─35、457─36等6筆土地
    設定50,000,000元（後減為5,000,000 元）抵押權予李瑞興
    ，存續期間86年9 月8 日至91年9 月7 日止。
  (三)抵押權人李瑞興已於92年11月2日死亡，其繼承人為被告辛○○、戊○○、丁○○、丙○○、己○○，尚未辦理抵押權
    繼承登記。
    兩造爭執事項：
  (一)乙○○與李瑞興間5,000,000 元借貸行為及抵押權設定登記
    ，是否均屬通謀虛偽意思表示？原告先位聲明請求塗銷抵押
    權登記，有無理由？
  (二)乙○○與李瑞興間抵押權設定行為，是否屬有害債權人之行
    為？原告備位聲明依民法第244 條第2 項規定，請求撤銷抵
    押權登記行為；及請求辛○○、己○○、丁○○、丙○○、
    戊○○辦理抵押權繼承登記，並與乙○○共同塗銷抵押權登
    記，有無理由？又原告之撤銷權是否已因超過除斥期間而消
    滅？
四、就兩造爭執事項，本院判斷意見如下:
  (一)乙○○與李瑞興間5,000,000 元借貸行為及抵押權設定登記
    ，是否均屬通謀虛偽意思表示？原告先位聲明請求塗銷抵押
    權登記，有無理由？
  (1)按當事人主張有利於己之事實者，就其事實有舉證之責任，
    民事訴訟法第277 條明文規定定。又第三人主張表意人與相
    對人通謀而為虛偽意思表示者，該第三人應負舉證之責；另
    民事訴訟如係由原告主張權利者，應先由原告負舉證之責，
    若原告先不能舉證，以證實自己主張之事實為真實，則被告
    就其抗辯事實即令不能舉證，或其所舉證據尚有疵累，亦應
    駁回原告之請求(最高法院48年台上字第29號、17年上字第
    917 號判例意旨可參)。 原告既主張被告乙○○與李瑞興就
    系爭土地之抵押債權及抵押權設定均為通謀虛偽意思表示，
    依上開規定，自應就此事實負舉證證明之責。
  (2)原告雖主張李瑞興並無資力，無法借款予乙○○等語。惟查
    ，李瑞興在高雄市農會新庄分部之存款戶自86年1 月1 日至
    86 年12 月31日止，確分別在86年2 月19日匯款
    12,800,000元86年2 月24日匯款3,500,000 元86年3 月
    19日匯款8,400,000 元86年4 月18日匯款8,800,000 元
    86年4 月28日匯款1,330,000 元86年6 月25日匯款
    1,400,000 元86年8 月12日匯款3,800,000 元86年10月
    8 日匯款7,000,000 元86年10月18日匯款3,440,103 元，
    合計為50,470,103元至乙○○之遠東國際商業銀行高雄中正
    分行之事實，分別有高雄市農會95年1 月19日高市農信（庄
    )字 第0950000145號函及附件、遠東國際商業銀行高雄中正
    分行95 年1月12日 ()遠 銀正字第6 號函及附件可稽，應
    可認為真實；而上開款項均用以償還乙○○本人貸款之事實
    ，亦有遠東國際商業銀行高雄中正分行95年3 月6 日 ()
    遠銀正字第24號函及所附取款條足憑；已足認被告抗辯乙○○因向李瑞興借款而提供系爭土地設定抵押權予李瑞興之詞
    係屬真實。
  (3)又證人即在李瑞興死亡後接任新南興磚工廠股份有限公司
     (下 稱新南興公司)負責人之甲○○亦到庭證稱「應該是有
    (指 乙○○有無向李瑞興借款)， 當時應該是因為新南興公
    司的土地登記在李瑞興個人名義之下，土地重劃以後賣掉，
    有二筆款項收入，本來應該是李瑞興要入公司的帳，但是當
    時李瑞興是公司負責人，他因為他弟弟乙○○欠錢，所以並
    沒有入帳而把該款項先給乙○○去還乙○○個人積欠的款項
    。」「80幾年間，確定日期我已經忘了，總共就是賣了二筆
    土地，約賣了5 、6 千萬，當時並沒有人知道，因為李瑞興
    就是負責人，他就自己處理了。我當時只是股東所以也不清
    楚，我是接了負責人以後查帳才知道，大約6 個多月以前知
    道的，我有向乙○○討這筆錢，他也承認，他簽發了本票面
    額總共45,000,000元給新南興公司做為憑證。」 (95年3 月
    31日言詞辯論筆錄)， 是依證人所述，益證被告抗辯乙○○
    因向李瑞興借款而提供系爭土地設定抵押權之詞為真實。
  (4)原告雖以上開借款均由新南興公司以李瑞興名義轉匯，非李
    瑞興之款項，惟李瑞興當時為新南興公司負責人，以公司帳
    戶轉匯款項應認為合於常理，況證人亦證稱當時李瑞興係以
    賣出登記為李瑞興名義而實際屬公司所有土地之款項，借予
    乙○○，李瑞興既為借款人，不能僅以使用新南興公司帳戶
    轉匯款項即認為消費借貸關係存在於乙○○與新南興公司間
    ，原告此部分主張並無理由；另原告以乙○○與李瑞興等2
    人於刑事偵查中 (88年偵字第19815 號案件)前 後陳述互有
    矛盾，不能認為確有借款之事實，惟縰2 人在偵查中所述有
    出入，然依上開查詢結果，李瑞興之帳戶內確有合計
    50,470,103元款項匯至乙○○帳戶內，乙○○並用以清償乙○○所欠款項之事實均如前述，自不能僅以2 人所述有矛盾
    即認2 人間之借款並非事實，原告此部分主張亦不能認為有
    理由。
  (5)綜上，乙○○與李瑞興間5,000,000 元之消費借貸行為及抵
    押權設定登記，並非通謀虛偽意思表示可以認定，而原告又
    未能提出積極證據證明2 人間所為係通謀虛偽意思表示，是
    原告先位聲明依民法第242 條、第767 條、113 條規定請求
    確認乙○○與辛○○、己○○、丁○○、丙○○、戊○○等
    之被繼承人李瑞興間所為5,000,000 元抵押債權不存在，並
    請求被告辛○○、己○○、丁○○、丙○○、戊○○應將系
    爭土地由李瑞興於86年9 月11日設定5,000,000 元之抵押權
    登記予以塗銷，均無理由，不應准許。
  (二)乙○○與李瑞興間抵押權設定行為，是否屬有害債權人之行
    為？原告備位聲明依民法第244 條第2 項規定，請求撤銷抵
    押權登記行為；及請求辛○○、己○○、丁○○、丙○○、
    戊○○辦理抵押權繼承登記，並與乙○○共同塗銷抵押權登
    記，有無理由？又原告之撤銷權是否已因超過除斥期間而消
    滅？
    按民法第244 條所規定之撤銷權，自債權人知有撤銷原因時
    起，一年間不行使而消滅，同法第245 條規定甚明。而所謂
    知有原因，指知悉撤銷權要件之各項事由而言，故無償行為
    須知有詐害事實，有償行為則須知悉詐害意思。查原告於88
    年8 月9 日已知悉被告乙○○與李瑞興間就系爭土地設定抵
    押權之事實，並以其等間實際並無債權債務關係，而虛偽設
    定50, 000,000 元抵押權，認其等所為涉有刑法第214 條使
    公務員登載不實罪嫌，而向台灣高雄地方法院檢察署提出告
    訴，有本院職權調閱之88年偵字第19815 號偽造文書卷內之
    刑事告訴狀及收件章可參，足認原告於當時即知悉被告乙○○與李瑞興間就系爭土地設定抵押權，而侵害原告對乙○○
    之債權，原告遲至94年11月22日始提起本件撤銷之訴 (有本
    院收狀章可參)， 已逾1 年之除斥期間。其依民法第244 條
    第1 項規定，訴請撤銷被告乙○○與李瑞興間就系爭土地設
    定抵押權登記；及請求辛○○、己○○、丁○○、丙○○、
    戊○○辦理抵押權繼承登記，並與乙○○共同塗銷抵押權登
    記，自屬無據，不應准許
五、綜上所述，本件原告主張被告間就系爭買賣及移轉登記，為
    通謀虛偽意思表示而無效，或係詐害債權之有償行為，均不
    足採。從而，原告主張本於民法第87條、第242 條、第244
    條規定及繼承等法律關係，請求確認該買賣及移轉登記行為
    無效或撤銷該等法律行為，並塗銷移轉登記之先、備位聲明
    ，均無理由，而應駁回。
六、據上論結：本件原告之訴為無理由，爰依民事訴訟法第78條
    ，判決如主文。
中    華    民    國    95    年    7     月    28    日
                  民事第一庭    法  官  林玉心
以上正本證明與原本無異。
如不服本判決，應於判決送達後20日內向本院提出上訴狀並表明
上訴理由，如於本判決宣示後送達前提起上訴者，應於判決送達
後10日內補提上訴理由書（須附繕本）。
中    華    民    國    95    年    7     月    28    日
                                書記官  陳家宏


司法院資訊處製作；財團法人民間司法改革基金會備份。
